【裁判字號】    96,聲判,94
【裁判日期】    970115
【裁判案由】    聲請交付審判
【裁判全文】
臺灣臺中地方法院刑事裁定              96年度聲判字第94號
聲  請  人  甲○○
代  理  人  江銘栗律師
被      告  乙○○
上列聲請人因告訴被告妨害自由案件，不服臺灣高等法院臺中分
院檢察署96年度上聲議字第1707號駁回再議之處分（原不起訴處
分案號：臺灣臺中地方法院檢察署檢察官96年度偵字第7287號）
，聲請交付審判，本院裁定如下：
    主    文
聲請駁回。
    理    由
壹、聲請人原告訴意旨略以：被告乙○○與聲請人即告訴人甲○
    ○（下稱聲請人）及其他合夥人，之前曾共同承租位於臺中
    市○○區○○路1段376號「一點利黃昏市場」之土地，再將
    攤位分租予攤商，嗣因該黃昏市場土地租約於民國95年底到
    期後，被告非但未再邀請聲請人為新合約之股東，而另行與
    地主簽訂土地租賃契約，且於96年1月20日至同年月24日連
    續5日之營業時間，均派遣保全人員及數名黑衣人圍住聲請
    人所承租之攤位，不讓聲請人分租之攤商下貨擺攤做生意，
    因認被告涉有刑法第304條之妨害自由罪嫌。
貳、臺灣臺中地方法院檢察署檢察官偵查結果，略以下列理由為
    不起訴之處分：
一、訊據被告乙○○堅決否認有何上揭犯行，辯稱：聲請人是該
    黃昏市場之舊股東，之前亦有轉租4個攤位給他人，然自96
    年1月1日起，該市場已由新成立之龍營興業有限公司（下稱
    龍營公司）經營，新公司之會計曾通知聲請人不要違法轉租
    ，但聲請人並未理會，所以伊有請保全人員勸導聲請人所轉
    租之攤商不要在市場擺攤，至於對聲請人本身合法之擺攤，
    伊則未加干涉等語。經查：被告與聲請人前因該黃昏市場之
    經營糾紛，聲請人業已對被告提出背信及恐嚇等告訴，均為
    原署檢察官為不起訴處分確定。本件被告所針對之對象，係
    聲請人所轉租之攤商，當時聲請人並不在場，即被告並未對
    聲請人本人有施以強暴、脅迫之行為，使聲請人行無義務之
    事或妨害聲請人行使權利之犯行，是被告所為尚與刑法第30
    4條強制罪之構成要件有間。
二、另勘驗聲請人所提出之光碟畫面，於96年1月20日當天，先
    有保全人員出面與聲請人之妻溝通，嗣後被告才至現場並與
    聲請人之妻之小叔發生口角爭執，惟當時警察已至現場維持
    秩序，並告誡雙方，本件係屬民事糾葛，雙方亦同意至派出
    所處理後續之糾紛，被告於當時亦未為任何強暴、脅迫行為
    。另現場確有幾位不明身分之人，惟並無發現有何不法之行
    為。是本件除聲請人之指訴外，別無證據證明被告確有上開
    犯行，自難僅憑聲請人片面之指訴，遽為不利於被告犯罪事
    實之認定。此外，復查無其他積極證據足認被告有何犯行，
    應認被告罪嫌尚屬不足。
參、聲請再議意旨略以下列理由指摘原處分不當：
    聲請人為合法之攤商，被告無權加以干涉，此為被告所坦承
    ，而被告口頭上以處理違法部份之攤位為藉口，實際上卻阻
    擾聲請人合法攤位之營業，更派出身分不詳之人士到場圍事
    ，使告訴人攤位無法正常營業，直到警方到場始散開，更足
    見被告確有藉民事糾葛為藉口已達妨害告訴人行使營業權利
    之自由，原不起訴處分未予審就該等不明人士在場之緣由，
    率而為不起訴處分，顯違反常理，自無維持之必要，應將本
    案撤銷發回續查，並將被告繩之以法，以彰法治。
肆、臺灣高等法院臺中分院檢察署再議駁回處分書則以：
    本件經原檢察官為不起訴處分已詳述其理由如上。於本署再
    議程序中，復查：聲請人與龍贏公司之攤位租約，已於96年
    1月8日到期終止，而由與原地主簽約新成立之龍營公司接手
    商場攤位之經營，此為聲請人與被告雙方所不否認，應係真
    實。本件聲請人與龍營公司間未簽定新租約，則應認定兩者
    之間已無租約關係存在，龍營公司自有合法權利拒收租金，
    並依法排除對其租賃物經營之侵害。被告為龍營公司之負責
    人，其已坦承依約委請保全公司人員，執行防止任何人對商
    場經營之侵害，該等人員亦係依契約行事，自無再予傳喚之
    必要。此外又查無其他證據足以證明被告有何不法情事。是
    本件原檢察官所為不起訴處分應認為正當，並無違誤。聲請
    人執上述意旨聲請再議，核無理由。
伍、聲請人聲請交付審判理由略以：
一、按以強暴、脅迫使人行無義務之事或妨害人行使權利者，為
    妨害自由罪，訴訟法第304條定有明文。次按法院依自由心
    證為證據判斷時，不得違背經驗法則，所謂經驗法則，係指
    吾人基於日常生活經驗所得之定則，並非個人主觀上之推測
    。又刑法第304條之強暴、脅迫，係以所用之強脅手段足以
    妨害他人行使權利，或足使他人行無義務之事為已足，並非
    以被害人之自由完全受其壓制為必要。如果上訴人雇工挑取
    積沙，所使用之工具確為被告強行取走，縱令雙方並無爭吵
    ，而其攜走工具，既足以妨害他人工作之進行，要亦不得謂
    非該條之強暴、脅迫行為。此有最高法院所著31年上字第
    1312 號判例要旨，及28年上字第3650號判例要旨可參。
二、查原不起訴處分及駁回再議之理由係以：被告已坦承僅就違
    法攤位部分，請保全人員加以勸導，對於告訴人本身合法之
    擺攤，伊未加干涉等語，參諸所攝得之光碟雙方僅發生口角
    衝突，但警方已到場維持秩序，雙方即到派出所協調，並無
    任何強暴脅迫之事，而現場確有幾名身分不詳之人，但並無
    任何違法之情事等語為據。
三、惟查告訴人即聲請人為合法之攤商，被告無權加以干涉，此
    為被告所坦承，而被告口頭上以處理違法部份之攤位為藉口
    ，實際上卻阻擾告訴人合法攤位之營業，更派出身分不詳之
    人士到場圍事，將原本為聲請人使告訴人攤位使用之攤位，
    被告不僅強行以辦公桌將該位置佔住，不讓聲請人擺放陳列
    販賣商品，更派黑衣人數人在辦公桌上看守，以阻擋聲請人
    使用該攤位陳列販賣商品，致聲請人無法營業之事實，此有
    原本聲請人使用攤位陳列販賣商品之照片4幀，與被告強行
    以辦公桌佔住聲請人攤位，並命令數名黑衣人在場看守阻擋
    聲請人使用之照片4幀可證（見證一），而被告更派黑衣人
    到聲請人攤位前圍住告訴人攤位滋事，更有雜誌記者目擊並
    加以報導（見證二）。因此，縱雖雙方因警方派員到場維持
    秩序，而未發生激烈之衝突，惟依據前揭最高法院所著28年
    上字第3650號判例要旨，並非以被害人之自由完全受其壓制
    為必要，只以所用之強脅手段足以妨害他人行使權利已足，
    被告既有以辦公桌強行佔住聲請人擺放陳列販賣商品，並派
    人看守，強行阻擋聲請人使用該攤位之自由，足見被告等基
    於妨害聲請人自由之犯意，藉民事糾葛為藉口，而有以辦公
    桌強行佔住聲請人擺放陳列販賣商品，並派人看守，強行阻
    擋聲請人使用該攤位，而構成妨害聲請人自由之行為，自已
    構成刑法第304條之妨害自由罪，原不起訴處分及再議理由
    ，未予審究緣由，率而為不起訴處分及駁回再議處分，顯違
    反常理，自無維持之必要。
陸、該案前經臺灣臺中地方法院檢察署檢察官認被告犯罪嫌疑不
    足，於96年9月3日以96年度偵字第7287號為不起訴處分；聲
    請人不服，聲請再議，嗣經臺灣高等法院臺中分院檢察署檢
    察長認再議之聲請無理由，於96年10月11日以96年度上聲議
    字第1707號，駁回聲請人再議之聲請等情，業經本院調取上
    開偵查卷宗全卷審閱無訛。本件聲請人係於96年10月19日，
    收受駁回再議聲請之處分書，有送達回證1紙附於上開96年
    度上聲議字第1707號卷第14頁可稽，迄96年10月29日委任律
    師並具狀向本院聲請交付審判，並經本院於96年10月29日收
    件，有本院收件之章蓋於前揭刑事聲請交付審判狀可稽，其
    聲請交付審判合於法定程式，合先敘明。
柒、經查：
一、刑事訴訟法於91年2月8日經修正公布，新增前述第258條之1
    聲請交付審判，此乃對於「檢察官不起訴或緩起訴裁量權」
    制衡之一種外部監督機制。此時，法院僅在就檢察官所為不
    起訴或緩起訴之處分是否正確加以審查，以防止檢察機關濫
    權，依此立法精神，法院就聲請交付審判案件之審查，所謂
    「得為必要之調查」，其調查證據之範圍，自應以偵查中曾
    顯現之證據為限，不可就告訴人新提出之證據再為調查，亦
    不可蒐集偵查卷以外之證據。又依新修正刑事訴訟法第260
    條對於不起訴處分已確定或緩起訴處分期滿未經撤銷者得再
    行起訴之規定，其立法理由說明，該條所謂不起訴處分已確
    定者，係包括「聲請法院交付審判復經駁回者」之情形在內
    ，則法院就聲請交付審判案件之審查，所謂「得為必要之調
    查」，其調查證據範圍，自更應以偵查中曾顯現之證據為限
    ，不得就告訴人新提出之證據再為調查，亦不可蒐集偵查卷
    以外之證據，否則，將與刑事訴訟法第260條之再行起訴規
    定，混淆不清，合先敘明。
二、聲請交付審判意旨雖指稱被告以辦公桌強行佔住聲請人擺放
    陳列販賣商品，並派人看守，強行阻擋聲請人使用該攤位之
    自由，已構成刑法第304條之妨害自由罪云云。惟按刑法第
    304條之妨害自由罪，係以強暴、脅迫使人行無義務事或妨
    害人行使權利為要件，此觀諸該法條規定亦明。而刑法第
    304條第1項稱「強暴」者，乃以實力不法加諸他人之謂，雖
    非以被害人之自由，完全受其壓制為必要，且亦不以直接施
    諸於他人為必要，即間接施之於物體而影響於他人者亦屬之
    ，惟仍以其手段依客觀觀察足認有以相當程度有形力之行使
    ，致特定人意思決定自由受限為要，並非不必對被害人施以
    強暴或脅迫行為，即足以構成刑法第304條第1項之強制罪。
    查被告乙○○於96年5月14日偵訊時供稱：「我們勸導主要
    是針對甲○○所轉租的對象，而對於甲○○合法的擺攤我們
    沒有干涉」等語明確，聲請人於警詢時亦陳稱：被告於96年
    1月20日13時許叫人圍住伊的攤位，不讓攤商下貨擺攤.. 被
    告於96年1月24日都還有派人在伊的攤位前巡視，不讓伊的
    攤商做生意等語（見偵查卷第9至8頁），顯然被告所為係對
    聲請人以外之在場攤商，聲請人斯時並非在場攤商，而本件
    原不起訴處分書及再議駁回處分書業已敘明認定本件聲請人
    於被告為此等行為時既未在現場，被告等自無對聲請人施以
    強暴、脅迫之行為甚明，則聲請人亦無受何強暴、脅迫手段
    進而影響意思決定自由之可能，此種情形與直接或間接施強
    暴脅迫於人亦有不同，核與刑法第304條之強制罪構成要件
    有間，自難以該罪相繩，聲請人仍執前詞，據引行為人為強
    暴脅迫行為時被害人在場之前揭案例事實，容有誤會，原不
    起訴處分及駁回再議處分此部分自難認有何理由矛盾及不備
    之情形。
三、聲請人交付審判意旨雖再指稱：聲請人為合法之攤商，被告
    無權加以干涉，而被告口頭上以處理違法部份之攤位為藉口
    ，實際上卻阻擾告訴人合法攤位之營業，更派出身分不詳之
    人士到場圍事，將原本為聲請人使告訴人攤位使用之攤位，
    被告不僅強行以辦公桌將該位置佔住，不讓聲請人擺放陳列
    販賣商品，更派黑衣人數人在辦公桌上看守，以阻擋聲請人
    使用該攤位陳列販賣商品，致聲請人無法營業云云。惟按刑
    法第304條第1項之強制罪，係以行為人強暴、脅迫方法之行
    使為犯罪行為之著手，且須行為人對於被害人之強脅行為與
    其妨害他人權利之行使間，具有內在之密切關係及特定之時
    間關係為先決條件，即強脅行為必須係行為人為達妨害他人
    行使權利之手段，始得構成該罪。然查：
  (一)本件系爭「新一點利黃昏市場」前為龍贏公司所經營，斯時
    聲請人確為龍贏公司之股東並承租其內之攤位，然自96年1
    月1日起，該「新一點利黃昏市場」即由「龍營公司」所經
    營管理，且由被告乙○○擔任負責人，嗣因被告乙○○認聲
    請人甲○○一直存有違法轉租之情事，遂無意再出租市場攤
    位予聲請人甲○○，而分別於96年2月8日、3月13日、4月25
    日發存證信函向聲請人表明其與「龍贏公司」間之租約已於
    96年1月8日到期終止，故其與「龍營公司」間並無任何租賃
    契約關係存在，聲請人所為已構成無權占有，並函催聲請人
    搬遷所占用之攤位暨返還龍營公司等情，有該存證信函在卷
    可稽（參偵卷第29至35頁），故聲請人雖一再稱其仍有使用
    攤位之權利，然此尚屬民事糾葛，應另循民事程序救濟之。
  (二)又聲請人自96年1月1日「龍營公司」成立後，即未與「龍營
    公司」簽訂租賃契約而仍於上揭黃昏市場擺攤等事實，亦據
    聲請人自承在卷。是縱認被告乙○○有指示擎天保全股份有
    限公司之駐衛保全人員勸導聲請人所轉租之攤商不得擺攤之
    情事，惟綜核上情，聲請人既無上開攤位使用權利，則被告
    所為僅係基於其合法管理權之行使，被告乙○○主觀上非具
    有妨害聲請人行使權利之故意，被告復否認認識聲請人所指
    之黑衣人，查無證據證明該等黑衣人與被告有何關聯，要難
    認被告有何妨害他人行使權利之情形。
  (三)衡諸駁回再議處分已就聲請人聲請再議之理由，逐一剖析後
    ，認聲請人之片面指訴並無確切之事證足資佐證確與事實相
    符，再議之聲請核屬無理由，據而駁回聲請人再議之聲請。
    本院經審閱上開全部卷證後，認不起訴處分與駁回再議處分
    ，咸認被告乙○○所涉強制罪之犯罪嫌疑不足，於法尚無不
    合。
四、綜上所述，上開不起訴處分及駁回再議處分暨事證，復經本
    院調閱前開卷證核閱屬實，聲請人前開聲請交付審判之理由
    ，已於前開不起訴處分書及駁回再議處分書詳細論列說明，
    復無何違背經驗法則、論理法則或其他證據法則之情事。且
    聲請人指陳被告乙○○所涉之強制罪嫌，經依偵查中所呈現
    之證據資料，皆未足以證明被告有何聲請人所陳之強制犯行
    ，是以缺乏積極事證足資證明被告有聲請人所陳之上開犯行
    ，實難僅憑聲請人之陳述驟然認定有交付審判之事由存在，
    揆諸首揭說明，本件交付審判之聲請為無理由，依法應予駁
    回。
據上論斷，應依刑事訴訟法第258條之3第2項前段，裁定如主文
。
中    華    民    國    97    年    1     月    15    日
                  臺灣臺中地方法院刑事第五庭
                      審判長  法  官  鍾堯航
                              法  官  陳思成
                              法  官  吳崇道
以上正本證明與原本無異。
不得抗告。
中    華    民    國    97    年    1     月    15    日
                              書記官  黃舜民


司法院資訊處製作；財團法人民間司法改革基金會備份。
